【裁判字號】    97,訴緝,15
【裁判日期】    970821
【裁判案由】    偽證
【裁判全文】
臺灣臺東地方法院刑事判決              97年度訴緝字第15號
公  訴  人  臺灣臺東地方法院檢察署檢察官
被      告  甲○○
上列被告因偽證案件，經檢察官追加起訴，本院判決如下：
    主  文
甲○○教唆證人，於執行審判職務之公署審判時，於案情有重要
關係之事項，供前具結，而為虛偽陳述，處有期徒刑伍月。
    事  實
一、甲○○明知其於本院96年度訴字第295號偽造貨幣案中所收
    受之4張千元偽鈔（追加起訴意旨誤認為2張千元偽鈔），於
    收受時即知悉係偽鈔，並非在與同居人李美玲（所涉偽證罪
    部分，業經本院以97年度訴字第61號判決）位於臺東縣臺東
    市○○路8之3號之卡拉OK店裡工作時，由不詳姓名之客人所
    交付，為使法院能以較輕刑度之刑法第196條第2項判決，竟
    基於教唆偽證之犯意，於96年12月6日、97年1月4日李美玲
    至臺灣臺東監獄接見時（甲○○當時另因竊盜案件在臺東監
    獄執行），教唆原無犯罪意思之李美玲，於法院審理時就上
    開偽鈔之來源為虛偽之陳述；李美玲即基於偽證之犯意，於
    97年3月3日下午4時許，在本院就上開案件審理時為證人，
    於供前具結，就甲○○究自何處取得偽鈔及何時知悉為偽鈔
    之於案情有重要關係之事項，向合議庭法官虛偽陳稱係甲○
    ○在其店裡工作時，由客人所交付，結帳打烊時才發現有假
    鈔等語，足以影響該案判決結果及正確性。
二、案經臺灣臺東地方法院檢察署檢察官於本院96年度訴字第29
    5號審理中自動檢舉偵查，並當庭以言詞追加起訴。
    理  由
壹、程序部分（證據能力部分）：
    按被告以外之人於審判外之言詞或書面陳述，除法律有規定
    者外，不得作為證據；又被告以外之人於審判外之陳述，雖
    不符合同法第159條之1至第159條之4之規定，但經當事人於
    審判程序同意作為證據，法院審酌該言詞陳述或書面陳述作
    成時之情況，認為適當者，亦得為證據。當事人、代理人或
    辯護人於法院調查證據時，知有第159條第1項不得為證據之
    情形，而未於言詞辯論終結前聲明異議者，視為有前項之同
    意，刑事訴訟法第159條第1項及第159條之5分別定有明文。
    查本判決下列所引用之各該被告以外之人於審判外之言詞或
    書面陳述，當事人於本院審理時迄至言詞辯論終結前均未聲
    明異議，本院審酌此等證據資料製作時之情況，尚無違法不
    當及證明力明顯過低之瑕疵，亦認為以之作為證據應屬適當
    ，故揆諸前開規定，爰依刑事訴訟法第159條之5規定，認前
    揭證據資料均有證據能力。
貳、實體部分：
一、訊據被告甲○○固坦認於上開時間，李美玲至臺灣臺東監獄
    接見時，其與李美玲確曾談及上開偽鈔來源之事實，惟矢口
    否認有何教唆偽證之犯行，辯稱：其持有之假鈔確實是來自
    卡拉OK店作生意時所收受，伊在李美玲到監獄接見時，只是
    提醒李美玲照實講就好，伊不知道這樣是不是教唆李美玲作
    偽證云云。經查：
（一）證人李美玲在前開本院96年度訴字第295號甲○○偽造貨
      幣案中（下稱前案），於97年3月3日下午4時許，在本院
      第4法庭內，經本院當庭諭知證人具結之義務及偽證之處
      罰，並命朗讀結文後，供前於證人結文上簽名具結，此有
      本院97年3月3日審判筆錄及證人結文附卷可參（見本院97
      年度訴字第61號影印卷〈下稱本院影印卷〉第19至23、10
      2頁）。
（二）證人李美玲於本院97年3月3日審理前案時，以證人之身分
      到庭具結證稱：甲○○的千元偽鈔是在店裡收到的，店裡
      結帳時，伊親眼看到客人將紙鈔交給甲○○，當時客人喝
      了3千多元，結帳打烊時看到有假鈔2張，其餘是真鈔，這
      差不多是在去（96）年過年後清明節左右的事情等語（見
      本院影印卷第23-27頁），又被告甲○○固於本院前案審
      理程序時方自承上開偽鈔係因作生意時不慎而收受云云，
      但被告甲○○於前案之警詢及檢察官偵查時，對於本件偽
      鈔來源均未曾提及一字半語，反於本院前案審理時始供出
      上情，就此對其有利之事項何以隱晦不語，實在令人不解
      ，是以，其供述之真實性殊值懷疑。又查證人李美玲於前
      案中，檢察官對其訊問時亦對上情隻字未提；衡情，就此
      對被告甲○○有利之事項，身為被告同居人之李美玲若確
      實知悉偽鈔來源，其並無隱匿之必要，而李美玲於本院審
      理前案時雖稱：當時檢察官偵訊時未問及錢的事情云云（
      見本院影印卷第87頁），然觀李美玲之偵訊筆錄，檢察官
      於偵訊時曾經問李美玲對於陳忠福跟甲○○涉嫌拿假鈔買
      東西乙事是否知情，李美玲回稱是陳忠福去派出所製作筆
      錄1個星期後聽林永泉講的等語；另檢察官亦向李美玲提
      及在場證人均稱甲○○拿假鈔給陳忠福乙情，李美玲則回
      稱不可能，他身上的東西都是其在處理等語，可見李美玲
      所稱檢察官未問及錢之事宜云云，實與實情不符。且李美
      玲於本院前案審理時亦證稱：會特別記得有客人拿假鈔，
      是因帳本來是伊要結，伊在後面洗碗，叫甲○○幫伊結，
      會對這位客人有印象，是因只剩下那桌客人等語（見本院
      影印卷第26頁），顯見就李美玲而言，對於上情存有頗為
      深刻之印象，則若甲○○確是作生意時不慎收受偽鈔，當
      檢察官問及證人指稱甲○○交付偽鈔陳忠福時，李美玲理
      應憶及上情，而將此有利被告甲○○之事實向檢察官提出
      ，乃李美玲竟捨此不為，反稱甲○○不可能做出此事，因
      為事情都是其在處理等語，此與一般人之正常反應實背道
      而馳。再參酌李美玲於96年12月6日、97年1月4日前往臺
      灣臺東監獄接見另案執行之被告甲○○時，甲○○於接見
      中告知李美玲如何敘述上開偽鈔之來源等情，有其2人接
      見紀錄內容譯文及接見紀錄表影本各1份附卷足參（見本
      院影印卷第5至17頁），被告甲○○亦自承其與李美玲確
      實有上開譯文所示之對話（見本院訴緝卷第8、9頁），而
      李美玲於本院97年3月3日審理前案前之歷次供述均未曾提
      及前案所涉偽鈔來源，竟於本院審理前案時證述有關本件
      偽鈔來源，其中變易，已足啟人疑竇。況觀上開接見內容
      可知，李美玲亦多次對於被告所稱偽鈔來源之說法表示質
      疑，被告之真意顯非提醒李美玲說出實情而已。且倘上開
      偽鈔確如李美玲所述係收自客人之手，李美玲理應對此事
      知之甚詳，又何須甲○○於接見李美玲時提點一二。綜此
      ，益證李美玲上開以證人身分所為之證詞顯非事實，且綜
      觀前揭事證可知，其證詞實係被告甲○○教唆李美玲所為
      。又上開事實，業據本院於前案中認定在案，亦有本院96
      年度訴字295號刑事判決正本1份、前案之偵查卷宗（即臺
      灣臺東地方法院檢察署96年度偵字第1413號偵查卷影本）
      、警卷（即臺東縣警察局臺東分局信警偵字第0096003871
      0號刑案偵查卷宗影本）等在卷可參。
（三）綜上，被告甲○○所執上開辯解，委不足採。本件被告所
      為教唆偽證之犯行，洵堪認定。
二、按犯人自行隱避，在刑法上既非處罰之行為，則教唆他人頂
    替自己以便隱避，當然亦在不罰之列；犯罪人教唆他人藏匿
    自己或使他人頂替，固不成立刑法第164條之教唆罪，然被
    告固有緘默權，且受無罪推定之保障，不須舉證證明自己無
    罪，惟此均屬消極之不作為，如被告積極教唆他人偽證，為
    自己有利之供述，此作為對司法審判之公正，進行侵害，不
    能無罰，此與上述法律對其消極不作為之保障，自屬有別（
    參照最高法院93年台上字第141號判決意旨）。是以被告積
    極教唆他人捏造事實為自己案件偽證，亦應構成教唆偽證罪
    。因被告為求脫罪，會竭盡所能隱避對自己不利之證據，雖
    屬人之常情，惟此僅對已存在之事項為消極之隱匿，如對不
    存在之事物，為積極之捏造，則不能謂此仍不具「期待可能
    性」。次按刑法上之偽證罪，為形式犯，不以結果之發生為
    要件，證人於供前或供後具結而就案情有重要關係事項，故
    為虛偽陳述，無論當事人是否因而受有利或不利之判決，均
    不影響其犯罪之成立。而該罪所謂於案情有重要關係之事項
    ，則指該事項之有無，足以影響於裁判之結果者而言（最高
    法院71年臺上字第8127號判例意旨參照），至於其虛偽陳述
    ，法院已否採為裁判或檢察官據為處分之基礎，或有無採為
    基礎之可能，皆於偽證罪之成立尚無影響，是證人李美玲於
    本院前案審理時之證詞既非屬實，已足影響判決結果，而其
    所為虛偽證詞，縱非影響判決結果之唯一因素，依前揭說明
    ，要與偽證罪責之成立不生影響。從而，被告甲○○教唆證
    人李美玲為偽證之犯罪行為，係屬教唆犯，應負刑法第168
    條、第29條之教唆偽證罪之刑責，依所教唆之罪處罰之。被
    告二次教唆證人李美玲偽證，係圖以避免自己刑責而基於同
    一犯意下之接續行為，應僅論以一罪。爰審酌被告為避免自
    己犯罪，竟教唆證人李美玲於本院審理時為偽證，任意虛捏
    情詞，嚴重影響司法威信，對國家司法權之行使產生重大危
    害，惡性非輕，犯罪後仍飾詞否認、態度非佳，及其生活狀
    況與智識程度等一切情狀，量處如主文所示之刑，以示儆懲
    。另公訴人於本院審理時稱：偽證會阻礙司法調查及公平正
    義之實現，且耗費較大之司法資源，被告除否認犯行，又教
    唆他人作偽證，使他人負擔偽證罪責，應考量本案偽造貨幣
    罪之刑度，依比例量處適當之刑等語。按刑事審判旨在實現
    刑罰權分配之正義，故法院對於有罪被告之科刑，應符合罪
    刑相當之原則，使輕重得宜，罪當其罪，以契合社會之法律
    感情，此所以刑法第57條明定科刑時應審酌一切情狀，尤應
    注意該條各款所列事項以為科刑輕重之標準，縱使基於目的
    性之考量，認定必須加重裁量時，亦僅得在罪責相當性之範
    圍內為加重，不宜單純為強調刑罰之威嚇功能，而從重超越
    罪責程度為裁，務求「罪刑相當」。本件被告之教唆偽證犯
    行固屬可訾，而應予以論罪科刑，其犯行亦足以影響本院前
    案之判決結果，然前案之事實尚有其他卷證可資參佐，作為
    判斷之依據，被告教唆偽證犯行之影響程度雖非謂微，但亦
    非絕對之影響因素，量刑上故可參酌本罪之刑度，然究非唯
    一之考量，本院就被告所為上開犯行，已依刑法第57條規定
    ，斟酌上揭各項情狀而量處如主文所示之刑，上揭量刑應可
    收懲儆之效，本院就公訴人之上開意見，亦僅能依循前揭規
    定與法則而為斟酌，以求適法妥當，附此敘明。
據上論斷，應依刑事訴訟法第299條第1項前段，刑法第168條、
、第29條，判決如主文。
本案經檢察官乙○○到庭執行職務
中    華    民    國    97    年    8    月    21    日
                  刑事第二庭  審判長法  官  李水源
                                    法  官  康文毅
                                    法  官  盧亨龍
以上正本證明與原本無異。
如不服本判決應於收受本判決後10日內向本院提出上訴書狀；上
訴書狀應敘述具體理由。未敘述上訴理由者，應於上訴期間屆滿
後20日內向本院補提理由書狀（均須按他造當事人之人數附繕本
）。「切勿逕送上級法院」。
                                    書記官  石佳琪
中    華    民    國    97    年    8     月    22    日
附錄本案論罪科刑法條全文
中華民國刑法第168條
於執行審判職務之公署審判時或於檢察官偵查時，證人、鑑定人
、通譯於案情有重要關係之事項，供前或供後具結，而為虛偽陳
述者，處7年以下有期徒刑。


司法院資訊處製作；財團法人民間司法改革基金會備份。
